臺灣彰化地方法院民事判決　94年度重訴字第39號
原　　　告　丙○○
訴訟代理人　楊錫楨律師
複代理人　　甲○○
被　　　告　辛○○
　　　　　　子○○○
　　　　　　庚○○
　　　　　　癸○○○
　　　　　　戊○○
兼上列五人共同
訴訟代理人　己○○　　住同上
被　　　告　丁○○　　住臺南縣.
　　　　　　壬○○　　住彰化縣.
　　　　　　乙○○　　住彰化縣.
上列當事人間請求分割共有物事件，本院於民國94年11月23日言
詞辯論終結，判決如下：
    主  文
兩造共有坐落彰化縣和美鎮○○段三五五地號、地目建、面積三
五四平方公尺土地及同段三五六地號、地目建、面積三二三平方
公尺土地，分割為如附表一即彰化縣和美地政事務所民國九十四
年十月三十一日土地複丈成果圖甲方案所示。
訴訟費用由兩造按原應有部分比例（如附表二、三所示）各自負
擔。
    事實及理由
甲、程序方面：
一、被告壬○○受合法通知，未於最後言詞辯論期日到場，核無
    民事訴訟法第386 條各款所列情形，爰依原告之聲請，由其
    一造辯論而為判決，先予敘明。
乙、實體方面：
一、原告主張：坐落彰化縣和美鎮○○段355 、356 號地號土地
    、地目建、面積分別為354 、323 平方公尺（下合稱系爭土
    地，分稱系爭355 、356 地號土地）為兩造所共有，應有部
    分比例如附表二、三所示，而兩造就上開土地並無因物之使
    用目的不能分割之情事，亦未有不分割之協議，屢經協調分
    割，均無法解決，爰依民法第823 條、第824 條規定請求准
    予分割等語。並聲明：如主文所示。
二、被告之聲明及陳述：
（一）被告辛○○、子○○○、庚○○、癸○○○、己○○、戊○○、乙○○（下稱被告辛○○等6 人）則以：原告未曾
      與被告辛○○等6 人協調分割之方法，故原告訴請分割共
      有物，顯於法未合。又不同意原告所提之分割方案，蓋原
      告所提之分割方案，就系爭355 地號土地部分，由於被告
      辛○○等6 人分得部分面臨道路甚少，變成毫無店面之三
      角形土地，而成為畸零地，不得作為獨立之建地，價值將
      滑落千丈，如此分配，價值顯不相當，至該土地上之房屋
      ，業已殘破不堪毫無經濟價值，必將拆除，故不須考量此
      房屋，應著重於基地價值。另就系爭356 地號土地部分，
      原告特意將西北角拓寬，將路面縮小，對被告辛○○等6
      人分得土地之利用，亦有害處，就價值而言，即顯不相當
      ，故分割時只應考量基地價值即可。故分割方法應採用附
      圖二即彰化縣和美地政事務所94年10月31日土地複丈成果
      圖乙方案所示等語，資為抗辯。並聲明：兩造共有系爭土
      地分割為附圖二所示。
（二）被告壬○○於最後言詞辯論期日未到場，據其以前辯論陳
      述及於最後言詞辯論期日到場辯論之被告丁○○均陳稱：
      同意分割，並同意原告所提之分割方案，願與原告繼續維
      持共有，但分割後，系爭土地原設定之抵押權須隨同移轉
      在借款人分得之土地上等語，並聲明：求為適當之判決。
（三）被告乙○○則表示：同意分割，但不同意原告所提之分割
      方案，同意被告辛○○等6 人所提之分割方案等語，並聲
      明：求為適當之判決。
三、原告對被告陳述之抗辯：
（一）原告曾委託被告丁○○與被告辛○○等6 人協調系爭土地
      合併方割及買賣之情事，故被告辛○○等6 人辯稱未曾協
      議分割，顯與事實不符。又原告提出之分割方案，係根據
      各共有人應有部分之比例，而劃定其在系爭土地上面臨道
      路所應有之面寬，已符合公平原則。參以各共有人分得之
      土地皆面臨道路，不致成為袋地，且能設置攤位經營商業
      行為。另原告與被告丁○○、壬○○等3 人所有之建物亦
      能獲得保存。
（二）至被告辛○○等6 人所提之分割方案，除其劃定面臨道路
      所應有之面寬大於其應有部分之比例，顯有不公外，且被
      告丁○○、壬○○亦當庭表示，若依被告辛○○等6 人所
      提之方案，渠等不願與原告繼續維持共有，是被告辛○○
      等6 人所提之方案並不可採。
四、兩造不爭執之事項：
（一）系爭土地為兩造共有，應有部分比例如附表二、三所示。
（二）對原告提出系爭土地土地登記謄本、土籍圖謄本真正不為
      爭執。
（三）對彰化縣和美地政事務所94年4 月26日土地複丈成果圖真
      正不為爭執。
五、本件爭點整理結果如下：
    原告提出之附圖一方案及被告辛○○等6 人提出之附圖二方
    案，何者較為可採。
六、得心證之理由：
（一）按各共有人，得隨時請求分割共有物。分割之方法，不能
      協議決定者，法院得因任何共有人之聲請，命為下列之分
      配：一、以原物分配於各共有人，二、變賣共有物，以價
      金分配於各共有人，民法第823 條第1 項前段、第824 條
      第2 項分別定有明文。原告上開主張，業據其提出與所述
      相符之土地登記謄本、地籍圖謄本等件為證，被告辛○○
      等6 人除辯稱未曾協議分割外，餘皆不為爭執，就不爭執
      部分，足認原告之主張為真實。至被告辛○○等6 人雖以
      前詞置辯，惟稽之被告癸○○○供稱：被告丁○○曾向伊
      提及系爭土地出賣之情事，另原告太太曾打電話向伊表示
      將伊等人共有之355 、356 地號土地換至355 地號土地，
      伊表示兩塊土地地價不一樣要補償，原告太太同意，但被
      告丁○○不同意，原告太太即反悔不同意等語及被告丁○○供稱：有關系爭土地之事，伊皆係直接找被告癸○○○
      洽談，伊曾向被告癸○○○表示共有土地使用很難，看要
      出賣或是興建房子，但無法說成等語，足見兩造間，曾由
      原告配偶及被告丁○○出面與被告辛○○等6 人協調合併
      分割或變賣分割，惟均無法達成分割之協議等情，堪以認
      定。是被告辛○○等6 人辯稱未曾協議分割云云，顯不足
      採信。從而，原告基於系爭土地共有人之共有物分割請求
      權，以系爭土地兩造未能達成分割協議為由，訴請裁判分
      割，依首揭法條規定，即無不合，應予准許。
（二）查，系爭土地皆為建地，地勢平坦，系爭355 地號土地一
      為不規則之七角形，系爭356 地號土地則為不規則之六角
      形，除東南側面臨彰化縣和美鎮○○路外，餘北側、西側
      均無法對外通行，系爭355 地號土地上，有磚造瓦頂2 層
      樓建物2 棟，1 棟門牌號碼為彰化縣和美鎮○○路246 巷
      9 號，現由原告、被告壬○○及訴外人楊陳蘊占有使用，
      另1 棟門牌號碼為同巷11號，現由被告丁○○、壬○○占
      有使用，其餘部分皆為空地等情，為到場之兩造（兼被告
      辛○○等5 人共同訴訟代理人己○○經合法通知未到場）
      所不爭執，並經本院會同彰化縣和美地政事務所測量人員
      履勘現場屬實，有勘驗測量筆錄、現場略圖及94年4 月26
      日土地複丈成果圖在卷可稽，應認為真正。
（三）按法院裁判分割共有物，須斟酌各共有人之利害關係，使
      用情形，共有物之性質及價值、經濟效用、符合公平經濟
      原則，其分割方法始得謂為適當。又分割共有物固不受分
      管契約之拘束，惟盡量依各共有人使用現狀定分割方法，
      以維持現狀，減少共有人所受損害，當不失為裁判分割斟
      酌之一種原則（最高法院91年度台上字第805 號判決意旨
      參照）。關於系爭土地之分割方法，原告提出如附圖一方
      案，被告辛○○等6 人則提出如附圖二方案。經查：
    (一)兩造提出之分割方案皆採東南西北走向分割，分割後各共
      有人取得之土地均面臨前述愛群路，是以，不論採用何方
      案，皆無對外無適宜聯絡通行之問題，先予敘明。
    (二)次按分割共有物以消滅共有關係為目的，法院裁判分割共
      有土地時，除因該土地內部分土地之使用目的不能分割，
      或部分共有人仍願維持共有關係，應就該部分土地不予分
      割，或准該部分共有人成立新共有關係外，應將土地分割
      於各共有人單獨所有（最高法院81年度台上字第1791號判
      決意旨參照）。本件原告與被告丁○○、壬○○等3 人陳
      明願繼續維持共有，被告辛○○等6 人亦陳明願繼續維持
      共有，則依上開說明，原告、被告丁○○、壬○○等3 人
      及被告辛○○等6 人應分別成立新共有關係，準此，本院
      自得將系爭土地分配予原告、被告丁○○、壬○○等3 人
      及被告辛○○等6 人各自共同取得，並各按其應有部分比
      例繼續維持共有。
    (三)再查，就系爭355 地號土地，原告、被告丁○○、壬○○
      等3 人應有部分比例總和為600 分之521 ，被告辛○○等
      6 人應有部分比例總和為600 分之79；就系爭356 地號土
      地，被告辛○○等6 人應有部分比例總和為600 分之79，
      原告與被告乙○○應有部分比例分別為600 分之421 、6
      分之1 ，是以，兩造分得之部分，依渠等應有部分之比例
      ，決定面臨前開愛群路寬度為若干，始較為公平。準此，
      就系爭355 地號土地部分，原告、被告丁○○、壬○○等
      3 人與被告辛○○等6 人，臨路之寬度比例應為521 比79
      ，約為6.6 比1 （小數點第二位以下四捨五入，下同）；
      就系爭356 地號土地部分，原告、被告乙○○、被告辛○○等6 人，臨路之寬度比例應為421 比100 比79，約為5.
      3 比1.3 比1 。而依被告辛○○等6 人提出之附圖二方案
      ，就系爭355 地號土地，原告、被告丁○○、壬○○等3
      人與被告辛○○等6 人分得之部分，臨路寬度分別為11及
      5 公尺，比例為2.2 比1 ；就系爭356 地號土地，原告、
      被告乙○○、被告辛○○等6 人分得之部分，臨路寬度分
      別為6 、3 、2.5 公尺，比例為2.4 比1.2 比1 。另依原
      告提出之附圖一方案，就系爭355 地號土地，原告、被告
      丁○○、壬○○等3 人與被告辛○○等6 人分得之部分，
      臨路寬度分別為14及2 公尺，比例為7 比1 ；就系爭356
      地號土地，原告、被告乙○○、被告辛○○等6 人分得之
      部分，臨路寬度分別為8 、1.5 、1.5 公尺，比例為5.3
      比1 比1 ，兩相比較，以原告所提之附圖一方案，其臨路
      寬度，與兩造應有部分之比例較為接近。且採用原告提出
      之附圖一方案，原告與被告丁○○、壬○○現占有使用之
      建物亦不致遭到拆除，與使用現狀相符，除可減少現占有
      使用之共有人即原告、被告丁○○、壬○○之損害外，對
      餘共有人亦無不利之處，且因各共有人分得之土地部分，
      皆面臨道路，而無臨路與裡地之差別，故亦無鑑價找補之
      問題。此外，被告辛○○等6 人復未能舉證證明採用附圖
      一方案，渠等分得之土地價值將顯不相當，則被告辛○○
      等6 人以價值將顯不相當為由，辯稱附圖一方案不可採用
      ，顯無理由。是本院審酌前情，認依原告提出之附圖一方
      案為分割，較符合公平原則，爰定分割方案如主文第1 項
      所示。
（四）至被告丁○○、壬○○雖陳稱：分割後，系爭土地原設定
      之抵押權須隨同移轉在借款人分得之土地上等語。惟按抵
      押之不動產如經分割，或讓與其一部者，其抵押權不因此
      而受影響，民法第868 條定有明文。故抵押之共有物雖分
      割為數人單獨所有，其抵押權仍存在於各共有人單獨取得
      之土地全部，從而，被告丁○○、壬○○前開請求，於法
      未合，不應准許。
結論：本件原告之訴為有理由，並依民事訴訟法第385 條第1 項
前段、第78條、第80條之1 ，判決如主文。
中　　華　　民　　國　　94　　年　　12　　月　　7　　日
                  民事第一庭    法　官　游秀雯
以上正本係照原本作成。
如對判決上訴，應於判決送達後20日內向本院提出上訴狀。
中　　華　　民　　國　　94　　年　　12　　月　  7  　日
                      　　　    書記官　張西武
附表一：
彰化縣和美地政事務所94年10月31日土地複丈成果圖甲方案。
┌──┬──┬──────┬─────────────┐
│地號│編號│面積        │分配者                    │
├──┼──┼──────┼─────────────┤
│355 │A   │47平方公尺  │被告辛○○、子○○○、楊林│
│    │    │            │銘、癸○○○、戊○○、楊林│
│    │    │            │源共同取得，並各按其應有部│
│    │    │            │分比例繼續維持共有。      │
│    ├──┼──────┼─────────────┤
│    │B   │307平方公尺 │原告、被告丁○○、壬○○共│
│    │    │            │同取得，並各按其應有部分比│
│    │    │            │例繼續維持共有。          │
├──┼──┼──────┼─────────────┤
│356 │C   │226平方公尺 │原告取得。                │
│    ├──┼──────┼─────────────┤
│    │D   │43平方公尺  │被告辛○○、子○○○、楊林│
│    │    │            │銘、癸○○○、戊○○、楊林│
│    │    │            │源共同取得，並各按其應有部│
│    │    │            │分比例繼續維持共有。      │
│    ├──┼──────┼─────────────┤
│    │E   │54平方公尺  │被告乙○○取得。          │
└──┴──┴──────┴─────────────┘
 附表二：355地號土地
┌──┬─────┬────────────────┐
│編號│共有人姓名│應有部分（訴訟費用負擔比例）    │
├──┼─────┼────────────────┤
│ 1  │丁○○    │4分之1　　　                    │
├──┼─────┼────────────────┤
│ 2  │壬○○    │4分之1        　　              │
├──┼─────┼────────────────┤
│ 3  │辛○○    │6000分之142 　                  │
├──┼─────┼────────────────┤
│ 4  │子○○○  │6000分之142                     │
├──┼─────┼────────────────┤
│ 5  │庚○○    │6000分之142                     │
├──┼─────┼────────────────┤
│ 6  │癸○○○  │6000分之142                     │
├──┼─────┼────────────────┤
│ 7  │己○○    │6000分之142                     │
├──┼─────┼────────────────┤
│ 8  │戊○○    │300分之4                        │
├──┼─────┼────────────────┤
│ 9  │丙○○    │600分之221                      │
└──┴─────┴────────────────┘
 附表三：356地號土地
┌──┬─────┬────────────────┐
│編號│共有人姓名│應有部分（訴訟費用負擔比例）    │
├──┼─────┼────────────────┤
│ 1  │辛○○    │6000分之142　　　               │
├──┼─────┼────────────────┤
│ 2  │子○○○  │6000分之142                     │
├──┼─────┼────────────────┤
│ 3  │庚○○    │6000分之142 　                  │
├──┼─────┼────────────────┤
│ 4  │癸○○○  │6000分之142                     │
├──┼─────┼────────────────┤
│ 5  │己○○    │6000分之142                     │
├──┼─────┼────────────────┤
│ 6  │戊○○    │300分之4                        │
├──┼─────┼────────────────┤
│ 7  │乙○○    │6分之1                          │
├──┼─────┼────────────────┤
│ 8  │丙○○    │600分之421                      │
└──┴─────┴────────────────┘
